【裁判字號】    98,訴,1666
【裁判日期】    990126
【裁判案由】    違反臺灣地區與大陸地區人民關係條例等
【裁判全文】
臺灣高雄地方法院刑事判決              98年度訴字第1666號
公  訴  人  臺灣高雄地方法院檢察署檢察官
被      告  戊○○
被      告  甲○○
上列被告因違反臺灣地區與大陸地區人民關係條例等案件，經檢
察官提起公訴（98年度偵字第19502 號），本院判決如下：
    主  文
戊○○共同違反不得使大陸地區人民非法進入臺灣地區之規定，
處有期徒刑壹年陸月，減為有期徒刑玖月。緩刑肆年。
甲○○無罪。
    事  實
一、戊○○明知其與大陸地區女子甲○○並無結婚之真意，且明
    知大陸地區人民非經主管機關許可，不得進入臺灣地區，竟
    與真實姓名年籍均不詳、綽號「安仔」之成年男子，共同基
    於使大陸地區人民非法進入臺灣地區之犯意聯絡，約定由戊○○擔任「人頭丈夫」，再利用假結婚方式，使甲○○非法
    進入臺灣地區。戊○○先於民國91年12月16日前往大陸地區
    ，並於同年月26日，在大陸地區江西省撫州市（起訴書誤載
    為杭州市，應予更正）與甲○○虛偽辦理結婚登記，取得結
    婚公證書。戊○○又基於行使使公務員登載不實事項於職務
    上所掌公文書之犯意，於返臺後即持該結婚公證書，於92年
    1 月20日前往財團法人海峽交流基金會（下稱海基會）辦理
    認證；再於同年月24日前往高雄市鼓山區戶政事務所（起訴
    書誤載為三民第一戶政事務所，應予更正），持2 人在大陸
    地區所取得之「結婚公證書」及「海基會之證明」等文書，
    據以填具結婚登記申請書，而偽填2 人結婚之事實，以供辦
    理結婚登記，使該戶政事務所不知情之承辦公務員陷於錯誤
    ，而將「戊○○與大陸地區女子甲○○結婚」之不實事項，
    登載於職務上所掌管之戶籍謄本等公文書內，足以生損害於
    戶政機關對於結婚登記管理之正確性。戊○○再於同年3 月
    13日，委託不知情之友人謝順安填具大陸地區人民進入臺灣
    地區旅行證申請書，並持上開使公務員登載不實之戶籍謄本
    等公文書，向內政部警政署入出境管理局（現改制為內政部
    入出國及移民署，下稱移民署）行使，以探親為由，申辦甲○○入境來臺手續，致使移民署承辦公務員於同年月19日核
    發「中華民國臺灣地區入出境許可證」予甲○○。其後，甲○○乃於同年7 月12日持上開許可證入境臺灣後，在外打工
    賺錢。嗣於98年5 月18日下午1 時許，移民署專勤事務第二
    大隊高雄市專勤隊（下稱高雄市專勤隊）隊員前往戊○○位
    在高雄市三民區○○○路268 號12樓之5 住處訪查，發現2
    人結婚事實有異，始循線查悉上情。
二、案經內政部入出國及移民署專勤事務第二大隊高雄市專勤隊
    移送臺灣高雄地檢署檢察官偵查起訴。
    理  由
甲、程序部分：
一、被告戊○○於警詢中之自白有證據能力：
  (一)被告戊○○於本院審理時供稱：伊於98年5 月18日警詢時，
    雖自白與被告甲○○係假結婚，但當時係移民署官員丙○○
    「誘導」伊這樣說的，丙○○表示只要照著他的意思回答，
    做完筆錄就可以馬上回家，所以伊就照著他的意思回答，故
    上開自白與事實不符，並無證據能力云云。被告甲○○則供
    稱：被告戊○○於警詢時之供述不實在，且非出於自願，並
    無證據能力云云。
  (二)按被告之自白，非出於強暴、脅迫、利誘、詐欺、疲勞訊問
    、違法羈押或其他不正之方法，且與事實相符者，得為證據
    ，刑事訴訟法第156 條第1 項定有明文。次按訊問被告，應
    全程連續錄音；必要時，並應全程連續錄影。但有急迫情況
    且經記明筆錄者，不在此限。筆錄內所載之被告陳述與錄音
    或錄影之內容不符者，除有前項但書情形外，其不符之部分
    ，不得作為證據。本章之規定，於司法警察官或司法警察詢
    問犯罪嫌疑人時，準用之。刑事訴訟法第100 條之1 第1 項
    、第2 項及第100 條之2 分別定有明文。又按依刑事訴訟法
    第100 條之1 第1 項、第100 條之2 規定，檢察官訊問被告
    或司法警察（官）詢問犯罪嫌疑人時，除有急迫情況且經記
    明筆錄者外，應全程連續錄音；必要時，並應全程連續錄影
    。揆其立法意旨，乃在建立訊（詢）問筆錄之公信力，並促
    使偵（調）查機關恪遵訊（詢）問程序之規定，以確保程序
    之合法正當。因此，舉凡與實現正當法律程序有關之偵（調
    ）查機關不作為與作為義務之遵守，諸如禁止以不正方法訊
    （詢）問、不得於夜間詢問及踐行同法第95條之告知程序等
    ，悉在擔保之範圍內，非僅止於確保自白之任意性。是被告
    之自白縱經證明係本諸自由意志所為，而非出於不正之方法
    ，亦難謂其受正當法律程序保障之訴訟上權益，業已完全獲
    得滿足，並得據以免除或減輕上開為擔保偵（調）查機關恪
    遵訴訟上作為與不作為規定，所課予應全程錄音或錄影之義
    務。檢察官、司法警察（官）未依規定全程連續錄音或錄影
    所進行之訊（詢）問筆錄，亦屬違背法定程序取得之證據，
    其有無證據能力，仍應由法院適用同法第158 條之4 規定，
    依個案之具體情狀，審酌人權保障及公共利益之均衡維護，
    予以客觀權衡判斷之，最高法院96年度臺上字第4908號判決
    意旨參照。經查，被告戊○○於98年5 月18日下午，在高雄
    市專勤隊接受調查時，向該署人員（下稱警員）供承伊與被
    告甲○○係假結婚之情，有警詢筆錄1 份在卷可稽（見偵卷
    第3 至5 頁）。又經本院當庭勘驗上開警詢錄音帶，勘驗結
    果為：「訊問人先詢問被告戊○○之年籍及告知權利事項；
    訊問方式採一問一答，但因被告戊○○之表達能力似缺完整
    ，因而訊問人整理全部內容後，再由被告戊○○確認之，即
    訊問人歸納答詢內容後，再由被告戊○○確認是或否；訊問
    過程語氣平和，並無中斷，但少有聽聞鍵盤聲；譯文內容詳
    如附件」等語，有勘驗筆錄、上開筆錄譯文各1 份在卷可證
    （見院二卷第26、30至33頁背面）。可知警員於製作上開筆
    錄時，雖採一問一答方式，但警員已事先就相關問題詢問被
    告戊○○，並製作筆錄之「初稿」，嗣於正式製作筆錄時，
    再就筆錄初稿之問答內容重新詢問被告戊○○，若被告戊○○之回答與筆錄初稿內容不同，警員亦立即更正，期間並不
    斷與被告戊○○確認筆錄記載之內容是否為其真意，準此，
    被告戊○○於警詢時坦承假結婚之供詞，顯係出於自由意志
    下所為之陳述；復參以被告戊○○於本院審理中，並未陳稱
    員警於詢問時，有何以強暴、脅迫、詐欺、疲勞訊問、違法
    羈押或其他不正方法，違法詢問之情，且其於警詢時之自白
    又與事實相符（詳下述），綜上，足認上開警詢筆錄之製作
    過程雖因未全程連續錄音而有瑕疵，但筆錄之記載內容既符
    合被告戊○○之真意，且與事實相符，則本院審酌人權保障
    及公共利益之均衡維護，應認被告戊○○於警詢中之自白，
    仍得採為論罪之依據。
二、次按被告以外之人於審判外之陳述，雖不符前4 條之規定（
    即刑事訴訟法第159 條之1 至之4） ，而經當事人於審判程
    序同意作為證據，法院審酌該言詞陳述或書面陳述作成時之
    情況，認為適當者，亦得為證據。當事人、代理人或辯護人
    於法院調查證據時，知有第159 條第1 項不得為證據之情形
    ，而未於言詞辯論終結前聲明異議者，視為有前項之同意，
    刑事訴訟法第159 條之5 定有明文。經查，本判決除上述證
    據能力一所述外，檢察官、被告戊○○、甲○○於本院言詞
    辯論終結前，就本判決所引用下列各項屬於審判外陳述之證
    據，知有第159 條第1 項不得為證據之情形，均未聲明異議
    ，且本院審酌該證據作成情況均無不適當之情形，是依上開
    規定，認得作為本案證據。
乙、實體部分：
壹、有罪部分：
一、訊據被告戊○○固坦承有於上開時間，在大陸地區江西省撫
    州市與大陸女子被告甲○○辦理結婚登記，並於回台後辦理
    結婚認證及申辦被告甲○○入境來臺之手續，嗣後甲○○於
    92年7 月12日以探親名義來台之事實，惟矢口否認有何假結
    婚之犯行，辯稱：伊與甲○○是真結婚等語。經查：
  (一)被告戊○○於91年12月26日，在大陸地區江西省撫州市與大
    陸女子被告甲○○辦理結婚登記，並經江西省撫州市公證處
    公證；於返臺後，即於92年1 月20日，持上開公證書向海基
    會辦理認證並取得核對證明；再於同年月24日前往高雄市鼓
    山區戶政事務所辦理結婚登記；又於92年3 月13日，委託友
    人謝順安填具「大陸地區人民進入臺灣地區申請書」，並檢
    具保證書、戶籍謄本、結婚公證書及認證書等文件，向移民
    署申請被告甲○○以配偶名義來臺探親，經移民署承辦公務
    員實質審核後，准予核發被告甲○○中華民國臺灣地區入出
    境許可證，使被告甲○○得於92年7 月12日入境來臺等情，
    為被告戊○○、甲○○所自承（見院一卷第53頁）；並有旅
    客入出境紀錄查詢2 紙、移民署98年11月17日移署資處寰字
    第0980166106號函及附件之大陸江西省撫州市公證處核發之
    公證書、大陸地區人民進入臺灣地區旅行證申請書、居留申
    請書、保證書、海基會證明書、戶籍謄本、結婚登記申請書
    、移民署分文清單、大陸居民往來臺灣通行證、臺灣地區依
    親居留證及逐次加簽入境證等件在卷可稽（見偵卷第7 、13
    、14、22、24、25、30、34頁；院一卷第20至43頁），是上
    開事實均堪認定。
  (二)次查，被告戊○○於91年12月4 日與前妻離婚，於同年月16
    日前往大陸地區，並於同年月26日與被告甲○○結婚之情，
    為被告戊○○所自承，復有旅客入出境紀錄查詢、戶籍謄本
    各1 份存卷可參（見偵卷第7 、23頁），是被告戊○○於甫
    離婚後不久即前往大陸地區，並立刻與認識不深之大陸女子
    被告甲○○結婚，足見被告2 人結婚之情形確屬異常。
  (三)又證人即高雄市專勤隊警員丙○○於本院審理時具結證稱：
    伊於98年5 月18日下午1 時，前往高雄市三民區○○○路26
    8 號12樓之5 ，去查看被告2 人當時的住處，因為被告甲○○是大陸地區人民，她要申請在台長期居留許可，所以依照
    規定伊等要過去查看，看被告2 人是否有同居事實；當時伊
    查看的結果，是被告戊○○自己1 個人在住所，他的住所沒
    有女性衣物，而且被告戊○○當天也沒有展示衣櫃內之衣物
    給伊看，伊在門口沒有看到被告甲○○的鞋子；98年5 月18
    日伊等過去上址查察時，被告甲○○沒有在家，卷附之現場
    照片是98年5 月18日當天拍的；伊等上樓之前，有詢問大樓
    管理員，並出示被告甲○○之照片，詢問被告甲○○是否有
    無住該大樓，結果管理員說沒有；伊等於98年5 月20日有發
    1 張通知書給被告甲○○，是請甲○○於5 月26日上午9 點
    至隊部說明，結果有1 份雙掛號回執，由管理員及郵差退回
    ，並表示查無此人，後來公文封退回之後，伊等還有去訪視
    1 次，第2 次去時就有見到被告甲○○等語（見院二卷第22
    至25頁）。雖被告戊○○辯稱：丙○○去照相的時候，叫被
    告甲○○躲起來，到旁邊去，後來丙○○問伊你老婆（指被
    告甲○○）有沒有衣服，伊有打開衣櫃給他看云云（見院二
    卷第48頁）。然查，證人丙○○係入出國及移民署專勤事務
    第二大隊高雄市專勤隊之員警，於98年5 月18日下午至被告
    戊○○之住處訪查被告2 人同居情形，係依法執行職務，並
    無偏頗立場之必要；且其與被告戊○○素昧平生，並無恩怨
    ，實無捏造事實違法取證之理；再證人戊○○身為警員，屬
    司法警察人員之一份子，深切明白出庭作證具結後，應據實
    陳述之義務及如有偽證應受刑事處罰之嚴重後果；而其身為
    國家公務員，依法執行公務，自亦有相關行政責任及刑事責
    任可資擔保其行為之正當性。從而，本件具有公務員身分、
    依法執勤之警員丙○○於本院訊問時，經具結後所為之證言
    ，應屬真實可信。此外，復有被告戊○○河北一路住處現場
    照片8 張、高雄市專勤隊通知書及其上載有「查無此人」之
    公文封各1 份存卷可考（見偵卷第46、47、50頁）。準此，
    被告2 人並未同居或共同生活，甚為灼然。
  (四)證人丁○○於本院審理時雖證稱：伊於98年2 月1 日起在高
    雄市三民區○○○路268 號當管理員，上班時間為上午7 時
    至晚上9 時，管理室只有伊1 個人而已；被告甲○○有和被
    告戊○○住在一起，伊從98年2 月1 日來服務時，就有看到
    被告2 人進進出出，伊有看過他們一起上樓、下樓；伊有時
    一天看到被告甲○○3 、4 次，有時一整天都沒有看到，隔
    天才有看到；於98年2 月至5 月間，伊「常常」看到被告甲○○，被告甲○○沒有跟伊打招呼過；伊沒有和被告甲○○
    講過話，伊和被告戊○○有講話、聊天，被告戊○○有跟伊
    講被告甲○○是他太太；98年5 月18日移民署的人去被告2
    人住處查訪時，伊沒有在場，伊可能去上廁所或去哪裡，伊
    沒有看到移民署的人云云（見院二卷第41至45頁）。惟查，
    其於同次審理時，亦證稱：移民署之公函寄到被告甲○○住
    處，是伊蓋管理室印章及查無此人退回，因為那時伊可能還
    不認識被告甲○○，伊沒有確認有沒有甲○○這個人，是伊
    的疏忽，伊以為這是房東的名字；伊很少收到被告甲○○之
    信件；移民署之上開公函是掛號信，伊當大樓管理員，處理
    掛號信之方式為住戶來領掛號信時，要在登記領取簿上簽名
    ，同一住戶之人可以代收該戶其他人的信件等語（見院二卷
    第43、44頁背面），是證人丁○○對於其是否認識被告甲○○乙節，顯有前後供述不一之瑕疵；且其雖證稱：於98年2
    月至5 月間，「常常」看到被告甲○○云云，然查，被告甲○○於偵查時已供稱：伊出去臺北工作，1 個月會回來（指
    上開河北一路住處）1 次，一次會住到1 、2 夜等語（見偵
    卷第56頁）；而被告戊○○於偵查時亦供稱：被告甲○○平
    均1 個月回高雄1 次，住一夜就回臺北等語（見偵卷第54頁
    ），足見被告2 人已自承鮮少在上址共同生活之情，故證人
    丁○○之上開證述顯與事實不符，自不足採信。況衡諸常情
    ，倘被告甲○○真有與被告戊○○同住在高雄市三民區○○○路268 號之大樓，則證人丁○○身為該大樓之管理員，且
    既明知被告甲○○為被告戊○○之妻子，則豈有將寄給被告
    甲○○之信件以查無此人為由而予以退件之理？綜上，足認
    證人丁○○之上開證述，顯與事實不符，並與常情相違，則
    其所稱：被告戊○○與甲○○在上址同居生活云云，自難採
    信。
  (五)被告戊○○雖辯稱：伊與被告甲○○係真結婚云云。惟查，
    被告戊○○之供訴先後不一，且與被告甲○○之證述相歧異
    ，亦與經驗法則相違，其等所為之陳述分別臚列如下：
    1.被告戊○○於98年5 月18日警詢時供稱：伊和被告甲○○
      結婚之目的是要幫助她來台灣工作賺錢；伊在鼓山區內惟
      公園認識的朋友「安仔」邀伊去大陸遊玩，於91年12月16
      日伊出發前往大陸之前，「安仔」沒有跟伊說要結婚；去
      大陸後，是「安仔」介紹伊與被告甲○○認識的，但同意
      結婚是伊自己同意的，「安仔」沒有要強逼伊娶被告甲○○；伊於91年12月16日第一次出境前往大陸，91年12月31
      日回來台灣，是和「安仔」一起去的，機票是「安仔」付
      的，吃飯是「安仔」帶伊去吃飯，還有招待伊去酒店；第
      二次是於92年6 月15日出境，92年7 月2 日回來台灣，這
      次是伊自己一人去的，「安仔」沒有去，「安仔」有給伊
      零用錢，機票也是「安仔」付的；「安仔」沒有說到要給
      伊錢，而伊答應娶被告甲○○，是因「安仔」在大陸招待
      伊，伊不好意思拒絕；伊和被告甲○○於91年12月26結婚
      時，那時伊沒有工作，也沒有收入，有一點點存款；被告
      甲○○來台灣後，有和伊一起住差不多2 個月，後來她說
      要出去找工作，因為她說有和別人借錢，借折合新臺幣10
      幾萬，需要去賺錢還人；被告甲○○每年回來差不多3 、
      4 趟，每次回來住差不多1 天，伊和被告甲○○有同床過
      ，被告甲○○辦文件的時候，會回來高雄，才會和伊同床
      ，沒有辦文件就聊聊天，她就說要趕回去上班了，伊就說
      好啦好啦，妳要回去就回去好了等語（見院二卷第30至33
      頁背面之警詢筆錄譯文）。
    2.被告戊○○於偵查時供稱：伊太太（指被告甲○○）有時
      在台北的火鍋店做服務生，有時候在屏東東港做看護；被
      告甲○○在台北工作有2 、3 年了，她休假就會回來高雄
      ，她平均1 個月回高雄1 次，住1 夜就回台北了；伊與被
      告甲○○結婚時，在大陸在她家裡有請客，辦了2 桌，但
      在台灣沒有請，因為要省錢；伊父母親還在世，但與被告
      甲○○結婚那麼久，伊父母還沒有看過被告甲○○等語（
      見偵卷第52至54、56、57頁）。
    3.被告戊○○於本院審理時供稱：伊朋友「安仔」邀伊去大
      陸玩，後來伊在大陸撫州市○○○○街，看到1 家店賣漢
      堡、汽水，伊進去吃飯，和被告甲○○聊天，就這樣認識
      被告甲○○等語（見院二卷第49頁背面、50頁）。
    4.被告甲○○於警詢時供稱：伊與被告戊○○好像是在91年
      11月至12月份在福建省福清市的麥當勞速食店自行認識的
      ，沒有人介紹，伊等認識約1 個月就結婚了；當時「安仔
      」有跟被告戊○○在一起，「安仔」沒有介紹伊等認識；
      被告戊○○於91年12月16日第1 次前往大陸與伊結婚時，
      沒人陪他來大陸，是他1 人來的；結婚當時，伊在大陸之
      經濟狀況不是很好，被告戊○○當時在臺灣則有警衛的工
      作，收入還不錯；結婚沒有什麼花費，被告戊○○回臺灣
      後有寄一點錢給伊等語（見偵卷第8 至11頁）。
    5.被告甲○○於偵訊時供稱：伊與被告戊○○是在福州麥當
      勞認識的，當時伊是跟朋友去吃東西，被告戊○○也是跟
      他的朋友去，被告戊○○之朋友是誰，伊不知道；伊等結
      婚時在大陸有請客，辦了2 桌，是在伊母親的住處；伊來
      台灣後就一直跟先生（指被告戊○○）住在一起2 年多，
      但伊拿到工作證後就出去工作了，有到台北、新竹、東港
      ，伊到台北做看護，新竹是做火鍋店，東港是做九孔的養
      殖業；被告戊○○沒有跟伊一起去台北住，伊出去工作1
      個月會回來高雄1 次，一次會住到1 、2 夜；伊見過被告
      戊○○之父親及弟弟，當時被告戊○○跟他父親及弟弟有
      爭吵，所以伊再也沒有去過等語（見偵卷第55至57頁）。
    6.被告甲○○於本院審理時供稱：伊和被告戊○○是在撫州
      市的1 家店吃飯直接認識的，沒有人介紹，伊不認識什麼
      「安仔」等語（見院二卷第49頁背面）。
    本院就上開被告戊○○、甲○○之供述綜合以觀，可知被告
    戊○○就其認識被告甲○○之過程，究係透過友人「安仔
    」之介紹，或伊自行與被告甲○○攀談而相識；及被告甲○○外出工作返回高雄之頻率究為1 年3 、4 次，或1 個月
    1 次等節；被告甲○○則對於2 人在大陸結婚時，是否有
    辦桌請客之花費；及伊是否認識「安仔」等節，均前後供
    述不一；且被告2 人對於被告戊○○於2 人結婚時，是否
    有工作或收入；被告甲○○在臺北從事之工作究為火鍋店
    服務生或看護工作，及在屏東東港從事之工作究為看護或養
    殖業；被告甲○○是否見過被告戊○○之父親等節，彼此
    間供述亦相互歧異，足見被告2 人上開供述均顯有瑕疵，尚
    難輕信。再衡以被告戊○○於警詢時已自白其與被告甲○○
    係假結婚，並供稱2 人結婚迄今，其父母尚未見過被告甲○○；而被告2 人對於彼此相識之經過、被告甲○○來臺後之
    工作地點、工作內容、返家頻率等供述，均有嚴重歧異，足
    徵被告2 人顯然並未同居生活，亦無結婚之真意，從而，被
    告戊○○與甲○○之婚姻係假結婚，應屬無疑。
二、綜上所述，被告戊○○上開所辯，顯屬事後卸責之詞，洵不
    足採。是本件罪證明確，被告戊○○之犯行堪以認定，應予
    依法論科。
三、按行為後法律有變更者，適用行為時之法律；但行為後之法
    律有利於行為人者，適用最有利於行為人之法律，刑法第2
    條第1 項定有明文。上開規定係規範行為後法律變更所生新
    舊法律比較適用之準據法。而比較時應就罪刑有關之事項，
    如共犯、未遂犯、想像競合犯、牽連犯、連續犯、結合犯，
    以及累犯加重、自首減輕及其他法定加減原因，如身分加減
    與加減例等一切情形，綜合全部罪刑之結果而為比較，予以
    整體適用（最高法院95年度第8 次刑事庭會議決議參照）。
    查被告戊○○行為後，刑法部分條文業於94年2 月2 日修正
    公布，於95年7 月1 日施行，是應就被告戊○○行為前、後
    相關法律，依前揭規定比較新舊法以決定應適用之法律：
  (一)法定罰金刑部分：刑法第33條第5 款修正後規定「罰金：新
    臺幣一千元以上，以百元計算之」，與修正前規定「罰金：
    （銀元）一元以上」不同，自應以修正前刑法較有利於行為
    人。
  (二)共同正犯部分：修正前刑法第28條規定「二人以上共同實施
    犯罪之行為者，皆為正犯」，修正施行後規定「二人以上共
    同實行犯罪之行為者，皆為正犯」，將舊法之「實施」修正
    為「實行」。原實施之概念，包含陰謀、預備、著手及實行
    等階段之行為，修正後僅共同實行犯罪行為始成立共同正犯
    ，是新法共同正犯之範圍已有限縮，排除陰謀犯、預備犯之
    共同正犯，新舊法就共同正犯之範圍既因此有所變動，自屬
    犯罪後法律有所變更，而非純屬文字修正，應有新舊法比較
    適用之問題（最高法院96年度臺上字第934 號、第3773號判
    決），比較新舊法，以修正後規定對行為人較為有利。
  (三)牽連犯部分：修正前刑法第55條規定，行為有方法、目的或
    原因、結果之牽連關係者，應從一重罪處斷，修法後將該部
    分規定刪除，則數行為間縱有牽連關係，仍應各別論罪後併
    合處罰，自較原刑法以牽連犯從一重處斷為重，是以修正前
    規定較有利於行為人。
  (四)經綜合比較結果：修正後之法律，其提高罰金刑之下限，罪
    數計算應各別成立後再分論併罰，顯較不利於被告戊○○，
    依刑法第2 條第1 項前段規定，整體適用修正前之法律論處
    ，自應適用舊法對被告戊○○論罪科刑。
四、按大陸地區人民非經主管機關許可，不得進入臺灣地區；又
    不得使大陸地區人民非法進入臺灣地區，臺灣地區與大陸地
    區人民關係條例第10條第1 項及第15條第1 款分別定有明文
    。次按臺灣地區與大陸地區人民關係條例第79條第1 項處罰
    違反同條例第15條第1 款所定使大陸地區人民非法進入臺灣
    地區罪，凡非經合法手續進入者皆包含之，自不以偷渡進入
    為限（最高法院90年度台上字第3180號、92年度台上字第40
    號判決意旨參照），而大陸地區人民，其父母、配偶或子女
    在臺灣地區設有戶籍者，得申請進入臺灣地區探親，大陸地
    區人民進入台灣地區許可辦法第3 條第1 項第3 款亦有明文
    。查被告戊○○為使大陸地區人民被告甲○○得依據上開規
    定入境臺灣地區，與無結婚真意之被告甲○○辦理結婚手續
    ，以徒具外觀合法形式之結婚，任由被告甲○○以探親為由
    申請來臺，藉以規避我國政府對大陸地區人民入境之管制，
    被告戊○○實質上形同以非法手段使大陸地區人民進入臺灣
    。次按結婚，應為結婚之登記；結婚登記，應以當事人之一
    方為申請人，戶籍法第17條第1 項、第35條分別定有明文。
    而申請人於申請結婚戶籍登記時，應提出證明文件，經戶政
    事務所承辦公務員查驗後，將受理登記資料登錄於電腦系統
    ，並於國民身分證及戶口名簿有關欄內為必要之註記，戶籍
    法施行細則第13條、第17條亦有明文。是關於結婚戶籍登記
    ，戶政機關僅有形式審查權而無實質審查權，故倘申請人明
    知無結婚之實，卻使戶政機關公務員為結婚之登記，應該當
    使公務員登載不實公文書之犯行。是核被告戊○○利用假結
    婚之方式，使大陸地區人民被告甲○○進入臺灣地區之行為
    ，係違反臺灣地區與大陸地區人民關係條例第15條第1 款不
    得使大陸地區人民非法進入臺灣地區之規定，應依同條例第
    79條第1 項規定論處；又被告戊○○以不實之結婚事項向戶
    政機關申請結婚登記，並委託不知情之友人謝順安持使公務
    員登載不實之戶籍謄本等公文書，向移民署申辦被告甲○○
    入境來臺手續，應依刑法第216 條、第214 條之行使使公務
    員登載不實公文書罪論處。被告戊○○與真實姓名、年籍均
    不詳、綽號「安仔」之成年男子間，就上開非法使大陸地區
    人民非法進入臺灣地區罪部分，有犯意聯絡與行為分擔，均
    應依修正前刑法第28條論以共同正犯。被告戊○○所犯使公
    務員登載不實之低度行為，為行使使公務員登載不實文書之
    高度行為所吸收，不另論罪。再被告戊○○所犯上開2 罪間
    ，有方法、目的之牽連關係，應依修正前刑法第55條之牽連
    犯規定，從一較重之使大陸地區人民非法進入臺灣地區罪處
    斷。
五、爰審酌被告戊○○於假結婚後，以申報不實配偶關係、探親
    事由方式，使大陸女子非法來臺，已損及我國戶政機關對於
    人民結婚登記事項管理之正確性，且足以妨害、擾亂臺灣地
    區社會生活秩序與善良風俗，及考量其犯罪動機、目的、手
    段等一切情狀，量處如主文所示之刑。末查，被告戊○○未
    曾因故意犯罪而受有期徒刑以上刑之宣告，有臺灣高等法院
    被告前案紀錄表在卷可稽，其因一時失慮，偶罹刑章，經本
    件偵審程序及科刑宣告之教訓後，應知警惕而無再犯之虞，
    本院因認暫不執行其刑為當，爰併諭知緩刑4 年。又查被告
    戊○○犯罪之時間，在96年4 月24日以前，所犯符合中華民
    國96年罪犯減刑條例第2 條所定之罪，亦無上開減刑條例第
    3 條、第5 條所定不得減刑之情形，爰依上開減刑條例第2
    條第1 項第3 款規定，減其宣告刑二分之一。
貳、無罪部分：
一、公訴意旨另以：甲○○與戊○○共同基於使公務員登載不實
    事項於職務上所掌公文書之犯意，於92年1 月24日前往高雄
    市鼓山區戶政事務所，持2 人在大陸地區所取得之「結婚公
    證書」及「海基會之證明」等文書，據以填具結婚登記申請
    書，而偽填2 人結婚之事實，以供辦理結婚登記，使該戶政
    事務所不知情之承辦公務員陷於錯誤，而將「戊○○與大陸
    地區女子甲○○結婚」之不實事項，登載於職務上所掌管之
    戶籍謄本等公文書內，足以生損害於戶政機關對於結婚登記
    管理之正確性。因認被告甲○○與同案被告戊○○共同涉犯
    刑法第28條、第214 條之共同使公務員登載不實公文書罪嫌
    云云。
二、按犯罪事實應依證據認定之，無證據不得認定犯罪事實；無
    證據能力、未經合法調查之證據，不得作為判斷之依據；不
    能證明被告犯罪或其行為不罰者，應諭知無罪之判決，刑事
    訴訟法第154 條第2 項、第155 條第2 項、第301 條第1 項
    分別定有明文。次按認定不利於被告之事實，須依積極證據
    ，苟積極證據不足為不利於被告事實之認定時，即應為有利
    被告之認定，更不必有何有利之證據，復有最高法院30年上
    字第816 號判例可資參考。又事實之認定，應憑證據，如未
    能發現相當證據，或證據不足以證明，自不能以推測或擬制
    之方法，為裁判基礎；認定犯罪事實，所憑之證據，雖不以
    直接證據為限，間接證據亦包括在內，然無論直接或間接證
    據，其為訴訟上之證明，須於通常一般之人均不致於有所懷
    疑，而得確信其為真實之程度者，始得據之為有罪之認定，
    倘其證明尚未達到此一程度，而有合理性懷疑之存在時，即
    無從為有罪之認定，此亦有最高法院40年臺上字第86號、76
    年臺上字第4986號判例可資參照。況刑事訴訟法第161 條第
    1 項亦規定，檢察官就被告犯罪事實，應負舉證責任，並指
    出證明之方法，是檢察官對於起訴之犯罪事實，應負提出證
    據及說服之實質舉證責任，倘其所提出之證據，不足為被告
    有罪之積極證明，或其指出證明之方法，無從說服法院以形
    成被告有罪之心證，基於無罪推定之原則，自應為被告無罪
    判決之諭知，亦經最高法院著有92年臺上字第128 號判例可
    資參照。
三、本案公訴人認被告甲○○涉犯前揭罪責，無非係以共同被告
    戊○○之戶籍謄本為其論據。訊據被告甲○○堅詞否認有何
    使公務員登載不實公文書之犯行，辯稱：伊與被告戊○○是
    真結婚等語。經查：被告甲○○於91年12月26日，在大陸地
    區江西省撫州市與被告戊○○假結婚；被告戊○○於返台後
    ，於92年1 月24日，前往高雄市鼓山區戶政事務所，持被告
    2 人在大陸地區所取得之「結婚公證書」及「海基會之證明
    」等文書，並填具結婚登記申請書，使該戶政事務所人員將
    「戊○○與大陸地區女子甲○○結婚」之不實事項，登載於
    職務上所掌管之戶籍謄本等公文書內之事實，業經本院認定
    如前。又被告甲○○並未與被告戊○○共同至戶政事務所辦
    理結婚登記之情，業據被告戊○○於本院審理時供稱：至戶
    政事務所辦理結婚登記，是伊自己1 個人去的，文件都是伊
    填載的，當時被告甲○○還沒到臺灣等語（見院二卷第49頁
    ）；且觀之卷附移民署分文清單2 份（見偵卷第13、14頁）
    ，可知被告甲○○係於92年7 月12日始第一次入境臺灣，是
    被告甲○○於被告戊○○至戶政事務所辦理結婚登記時，既
    尚未入境臺灣，則其是否與被告戊○○共犯使公務員登載不
    實公文書罪嫌，誠值懷疑。而公訴人復未舉證被告甲○○與
    被告戊○○此部分犯行，有何犯意聯絡或行為分擔，自難遽
    為被告甲○○不利之認定。
四、綜上所述，本件公訴人所舉之證據與指出之證明方法，尚有
    合理性之懷疑存在，未得使本院確信被告甲○○之犯罪，揆
    諸前開判例意旨，自不能單憑共同被告戊○○之戶籍謄本，
    即以推測或擬制之方法，作為裁判基礎。從而，公訴意旨所
    指被告甲○○與戊○○共同涉犯刑法第214 條之使公務員登
    載不實公文書罪之事實，仍有合理懷疑之處，而不能確信為
    真實。揆諸前開說明，應認被告甲○○上開犯罪尚屬不能證
    明。此外，本院復查無其他積極證據可資認定被告甲○○涉
    有前開罪嫌，自屬不能證明被告犯罪，依法應為被告甲○○
    無罪之諭知。
據上論斷，應依刑事訴訟法第299 條第1 項前段、第301 條第1
項，臺灣地區與大陸地區人民關係條例第15條第1 款、第79條第
1 項，刑法第11條前段、第2 條第1 項、第28條、第216 條、第
214 條、第74條第1 項第1 款、修正前刑法第28條、第55條，修
正前罰金罰鍰提高標準條例第1 條、第2 條，中華民國96年罪犯
減刑條例第2 條第1 項第3 款、第7 條，判決如主文。
本案經檢察官乙○○到庭執行職務。
中    華    民    國    99    年    1    月    26    日
                  刑事第二庭  審判長法  官  吳進寶
                                    法  官  施盈志
                                    法  官  羅立德
以上正本證明與原本無異。
如不服本判決應於收受送達後10日內向本院提出上訴書狀，並應
敘述具體理由；如未敘述上訴理由者，應於上訴期間屆滿後20日
內向本院補提理由書（均須按他造當事人之人數附繕本）「切勿
逕送上級法院」。
中    華    民    國    99    年    1    月    26    日
                                    書記官  林慧君
附錄本案論罪科刑法條：
刑法第214 條：
明知為不實之事項，而使公務員登載於職務上所掌之公文書，足
以生損害於公眾或他人者，處3 年以下有期徒刑、拘役或500 元
以下罰金。
刑法第216 條：
行使第210 條至第215 條之文書者，依偽造、變造文書或登載不
實事項或使登載不實事項之規定處斷。
臺灣地區與大陸地區人民關係條例第15條第1款：
下列行為不得為之：
一、使大陸地區人民非法進入臺灣地區。
臺灣地區與大陸地區人民關係條例第79條：
違反第15條第1 款規定者，處1 年以上7 年以下有期徒刑，得併
科新臺幣100 萬元以下罰金。
意圖營利而犯前項之罪者，處3 年以上10年以下有期徒刑，得併
科新臺幣500 萬元以下罰金。

司法院資訊處製作；財團法人民間司法改革基金會備份。
